臺灣板橋地方法院刑事判決　　　　　　　99年度易字第2333號
公　訴　人　臺灣板橋地方法院檢察署檢察官
被　　　告　黃清慧
選任辯護人　吳磺慶律師
上列被告因詐欺案件，經檢察官提起公訴（99年度偵字第20749
號），本院判決如下：
    主    文
黃清慧共同犯詐欺取財罪，處有期徒刑貳月，如易科罰金，以新
臺幣壹仟元折算壹日；又共同犯詐欺取財罪，處有期徒刑月，
如易科罰金，以新臺幣壹仟元折算壹日。應執行有期徒刑肆月，
如易科罰金，以新臺幣壹仟元折算壹日。
    事    實
一、緣許順義（業經臺灣板橋地方法院檢察署檢察官為不起訴處
    分）等六人，前於民國96年間，在新北市蘆洲區（即臺北縣
    蘆洲市，於99年12月25日改制更名）九芎段48地號等13筆土
    地上，興建地上一層、2 幢、25棟、25戶之新建建築物，主
    要用途為店鋪（即含新北市○○區○○路63號、63之1 號至
    63之14號等建物之「中正商城」）、集合住宅，該建案於96
    年11月12日開工，迄97年1 月2 日竣工，於97年2 月1 日核
    發使用執照，惟該建案竣工後，因各店面之室內面積過小，
    未能順利出租，許順義遂於97年1 月間，委託林志銘規劃中
    正商城店面出租使用事宜，並約定倘渠等經營出租中正商城
    店面而獲利，林志銘可分得一半之利潤，惟林志銘為圖順利
    出租該等店面以從中獲取與許順義間之約定利潤，雖明知未
    經主管機關另核發建造執照即擅將前開商城各店面騎樓處予
    以增建加蓋，固可擴大店面使用面積以達順利出租之目的，
    然因加蓋部分未領有建造執照係違章建築，隨時可能遭臺北
    縣政府（現已改制更名為新北市政府，以下仍稱臺北縣政府
    ）違章建築拆除大隊拆除，竟仍於97年2 月間，未告知許順
    義，即逕在該商城各店家1 樓前之騎樓處設置金屬鐵捲門及
    搭建高度3 公尺之磚造牆面，以區隔各店家並擴大出租使用
    面積（擴大佔用騎樓之面積約為10平方公尺或18平方公尺）
    ，並與同知悉前情之黃清慧共同基於意圖為自己不法所有之
    犯意聯絡，推由黃清慧在中正商城店面出租現場為接待人員
    ，併對有意承租者隱瞞上開店面騎樓增建加蓋部分係違章建
    築之租賃契約重要交易事項，及97年3 月12日臺北縣政府違
    章建築拆除大隊已至中正商城現場勘查，認定前揭店面騎樓
    磚牆、鐵捲門係屬實質違建，依法不得補辦建照，應立即停
    工並自行拆除等情，致使黃碧莉、林妙玲誤以為有意承租之
    店面（含騎樓面積範圍）全部均為可於承租期間內合法任意
    使用之建物，因而先後於97年3 月17日、97年4 月1 日，分
    別同意以每月租金新臺幣（下同）4 萬7 千元、7 萬5 千元
    之價格，各與黃清慧簽約承租上址63之12號、63號店面（租
    賃日期分別自97年4 月1 日、97年4 月16日起為期兩年），
    黃碧莉並交付現金共14萬1 千元（含訂金3 萬元）予黃清慧
    ；林妙玲並交付共22萬5 千元（含訂金5 萬元及如附表所示
    支票）予黃清慧。迨同年4 月4 日，經臺北縣政府違章建築
    拆除大隊公告通知，而黃碧莉、林妙玲獲悉後始知受騙。
二、嗣黃碧莉、林妙玲就前揭遭詐欺之事實對許順義、林志銘提
    出告訴，而於本院98年度易字第1823號林志銘涉犯詐欺案件
    （下稱本院前案）審理中查悉上情。案經黃碧莉、林妙玲告
    訴暨本院依職權移請臺灣板橋地方法院檢察署檢察官偵查後
    提起公訴。
    理    由
一、本案以下認定事實所引用之證據，檢察官、被告黃清慧及辯
    護人均未曾就證據能力表示異議，而各該證據依刑事訴訟法
    規定，經核亦無不具證據能力之情事，故本院認皆得作為認
    定被告有罪之依據，合先敘明。
二、訊據被告黃清慧固坦承伊係中正商城店面出租現場之接待人
    員，而林志銘於97年1 月間，受許順義委託規劃中正商城店
    面出租使用事宜，並約定倘渠等經營出租中正商城店面而獲
    利，林志銘可分得一半之利潤。另林志銘於97年2 、3 月間
    ，未告知許順義，即逕在該商城各店家1 樓前之騎樓處設置
    金屬鐵捲門及搭建高度3 公尺之磚造牆面，以區隔各店家並
    擴大出租使用面積。伊未曾告知黃碧莉、林妙玲上開店面騎
    樓增建加蓋部分係屬違章建築，而黃碧莉、林妙玲先後於97
    年3 月17日、97年4 月1 日，分別以每月租金4 萬7 千元、
    7 萬5 千元之價格，各承租63之12號、63號店面，並各支付
    14萬1 千元、22萬5 千元。嗣於同年4 月4 日，經臺北縣政
    府違章建築拆除大隊公告該處係屬違章建築並陸續予以拆除
    等情不諱，然仍矢口否認有與林志銘共同為詐欺取財之犯行
    ，辯稱：伊只是員工沒有決定權，伊知道店面騎樓可以使用
    ，不知道加蓋是違法的，是後來才知道。拆除大隊後來有來
    貼單子，但伊認為這很平常，因為中正路上都是這樣子。黃
    碧莉、林妙玲都沒有問伊騎樓加蓋的事情，她們來洽詢的時
    候，騎樓還沒有開始加蓋，後來公司就說要將騎樓加蓋，伊
    不知道為何要這樣做，伊是看藍圖出租，藍圖上面都有寫坪
    數，也有請黃碧莉、林妙玲看圖最準，要看圖才知道有無與
    承租人相抵觸的行業云云。辯護人則為被告辯護稱：被告主
    觀上不該當故意之要件，亦無以作為或不作為方式傳達不實
    訊息，而林妙玲與黃碧莉並無任何陷於錯誤情事，被告同無
    任何不法所有或獲得財產上利益可言，林志銘從未要求被告
    針對系爭租賃物之實際使用範圍，對於承租戶有任何積極不
    實表示或故意隱瞞之行為，被告與林志銘並無犯意聯絡。另
    租賃標的包括出租他人之物或違法出租等，均不應構成詐欺
    云云。經查：
（一）前揭犯罪事實，業據證人即告訴人黃碧莉於檢察事務官詢
      問及臺灣高等法院99年度上易字第176 號案件（下稱高院
      前案）審理時；證人即告訴人林妙玲於檢察事務官詢問、
      本院前案及高院前案審理時，均已分別具結證述綦詳，核
      與證人許順義於檢察事務官詢問及本院前案審理時；證人
      即共犯林志銘於檢察事務官詢問時所為之證述皆相合，並
      有郵局存證信函影本、中正商城房屋租賃契約（含如附表
      所示支票）影本各2 份、臺北縣政府違章建築拆除大隊98
      年1 月21日北縣拆認字第0980002203號函附資料1 份、臺
      北縣政府工務局使用執照影本（見本院本案卷第56頁）、
      本院三重簡易庭98年度重簡調字第229 號調解筆錄（見本
      院本案卷第59頁）、97年2 月27日承租人林妙玲訂金收據
      影本（見本院本案卷第60頁）各1 份附卷可資佐證，而林
      志銘就本案所為構成詐欺取財罪責部分，亦迭經本院前案
      判決判處罪刑，及高院前案判決上訴駁回確定在案，亦有
      前揭刑事判決書在卷可憑，已足以認定為真實。
（二）被告雖仍以前詞置辯，然其於本院本案審理時，已自承：
      林志銘是我做這件工作的直屬上司，我跟林志銘都是成盛
      發公司的員工。我自94年10月1 日開始在成盛發公司任職
      ，成盛發公司是建設公司，買地自己蓋房子賣。黃碧莉、
      林妙玲沒有說需要承租多少坪數的店面，因為他們看現場
      就知道，看現場有包括騎樓面積等語，而證人林志銘於檢
      察事務官詢問時，則證稱：當時剛蓋好中正商城時，因室
      內面積太小，租不出去，我就自己擅自把騎樓蓋滿，沒有
      向告訴人說騎樓是加蓋，只有帶他們看現場。簽約時我已
      知道是違建，但沒有跟告訴人說這是違建會被拆，我們是
      租賃，只要帶告訴人去看現場即可等語，就此除可證黃碧
      莉、林妙玲均係經被告帶看中正商城店面（含騎樓增建加
      蓋部分）之整體現場情狀，方評估渠等可營業使用範圍併
      考量租金金額是否合理，並非以觀看任何被告所提出建築
      圖說記載坪數為憑外，被告迄至本案案發時，既已在建設
      公司任職達兩年餘，對相關建築法令當應較一般承租民眾
      熟稔，且其復係經同公司林志銘指派單獨至中正商城全權
      負責店面出租相關事宜者，焉有不知在店面騎樓增建加蓋
      之目的及係屬違建之理？況證人徐啟清於本院本案審理時
      ，證稱：97年3 月12日臺北縣政府違章建築拆除大隊到現
      場的時候，被告有在現場，不清楚拆除大隊與被告講話的
      內容等語無訛，而觀諸卷附臺北縣政府違章建築拆除大隊
      違章建築認定通知書及勘查紀錄表內（見臺灣板橋地方法
      院檢察署98年度他字第25號卷第33至107 頁），明載違章
      建築拆除大隊97年3 月12日前往中正商城現場勘查後，即
      認定本案騎樓加蓋部分係屬實質違建，依法不得補辦建造
      執照手續，且應立即停工自行拆除該違建，違者將強制拆
      除等情，足認被告於會同勘查當日即明知中正商城騎樓增
      建加蓋部分應自行或將遭強制拆除，而不得繼續存在使用
      無疑。再被告於本院前案審理時，實供稱：蓋起騎樓可能
      是要使房子空間大一點。後來在3 月或4 月初時，縣府有
      來貼拆除的單子，我把單子撕下來回報林志銘等語在卷，
      核與證人黃碧莉於檢察事務官詢問時，證稱：我是繳了押
      金之後，有聽到縣政府貼公告說那是違建要拆除，但公告
      好像都遭被告撕掉了等情相符，參照被告於本院審理時證
      稱於97年4 月1 日僅有七、八成出租出去之情，足見其顯
      係為增加出租機會及避免遭已簽約承租者發覺爭執要求解
      約，方積極將拆除公告擅自移除，可證被告於黃碧莉、林
      妙玲簽約付款前，主觀上即明知就本案騎樓增建加蓋併收
      取租金係屬違法，且企圖對承租人隱瞞此事，並與林志銘
      間有犯意聯絡及行為分擔甚明。另辯護人雖自行提出蘆洲
      中正路使用騎樓情況報告1 份供參，然除未見該報告所述
      使用騎樓者，是否有包括僅以臨時性、活動式物件加以使
      用之情形，抑或全係如本案以增建加蓋方式完全排他予以
      佔用者外，單就該報告所載之使用騎樓佔用率，亦僅達百
      分之五十五，倘在該路段佔用1 樓騎樓使用係屬合法之舉
      ，則民眾為求擴大營業或居住空間，焉有可能仍有人願無
      償提供騎樓作為公共空間？故被告於本院改稱：原先不知
      道加蓋是違法的，也不知道為何要加蓋，有請黃碧莉、林
      妙玲看藍圖面積出租云云，顯無可採。
（三）查證人林妙玲於本院前案審理時，證稱：承租當時騎樓已
      有加蓋，不會讓我覺得有內外區隔，在下訂金時，鐵門也
      已經先做好了，沒有辦法區分合法與騎樓的分界，鐵門後
      面中間有留1 個通道，他們是說這通道是方便施工的，每
      戶之間的分隔牆沒有作到底，並說交屋給我們時會全部封
      起來。我承租的那戶是扇形，鐵門外面的地上是沒有鋪地
      磚的，我認為那一塊是騎樓。在4 月份縣府的人來說這裡
      是違建，要裝潢的人停工，我們就找被告，被告說不會被
      拆，她並沒有說這裡是違建，只說這裡就是這樣蓋，我們
      真正知道違建的時間是到了4 月份等語，核與證人黃碧莉
      於高院前案訊問時，證稱：沒有人告訴我承租的範圍包括
      騎樓，承租過程有到現場去看過，騎樓已經增建完成，而
      且鐵門也做好了，簽約前到簽約時，都沒有察覺店面位置
      有包括騎樓等語一致，查黃碧莉前已與林志銘達成民事調
      解併撤回告訴，有調解筆錄及刑事撤回告訴狀各1 份在卷
      可稽（見高院前案卷第113 至115 頁），當無必要甘冒涉
      犯偽證罪責風險，猶虛偽證述誣陷被告等人入罪。況被告
      於本院本案訊問時，自承本案出租範圍是包括法定騎樓部
      分之情，則承租人所見之中正商城店面現場，當係呈現含
      騎樓部分全部均可排他而供承租人使用之狀態無疑，否則
      承租人焉有可能願就公用騎樓部分併予計算支付租金？參
      諸卷附97年2 月19日承租人黃淑津訂金收據（見高院前案
      卷第96頁）與前揭97年2 月27日承租人林妙玲訂金收據內
      容，渠等就新北市○○區○○路63號之每月租金既均約定
      為8 萬元，亦可知97年2 月27日前址現場可使用面積即應
      與97年2 月19日相同，足認黃碧莉、林妙玲一致證稱訂約
      付款時，尚無從知悉所承租中正商城店面存有騎樓違建之
      情，應屬可採。至證人盧慶松於高院前案審理時，雖證稱
      ：林志銘有委託我做中正商城騎樓砌磚工程，我於2 月28
      日左右報價，報價2 天後施工，整個砌磚工程工期10天左
      右等語，辯護人並提出估價單1 紙供參（見高院前案卷第
      136 頁），然證人徐啟清於本院本案審理時，證稱：騎樓
      的磚牆是先砌一部份，中間有留1 個通道口等語，核與林
      妙玲前揭證述情節相符，足見砌磚工程係先後分兩階段進
      行施工，是依卷內證據資料，已難認盧慶松所負責砌磚工
      程之範圍為何，且盧慶松既證稱其僅負責現場砌磚工程，
      而依卷附現場中正商城照片顯示，中正商城店面1 樓竣工
      後，倘欲接續進行騎樓增建加蓋部分，亦須先係架設屋頂
      支柱及鐵捲門門框後，始能在內部堆砌磚牆加以分隔店面
      ，故縱盧慶松確係於2 月28日方出具報價單，同難以此推
      認林妙玲於97年2 月27日下訂時，即能明白知悉區辨現場
      原先存有法定騎樓，嗣後始進行增建加蓋之情。
（四）又辯護人雖辯稱現場貼有1 張載明法定騎樓字樣之圖說云
      云，惟稽之其於本院前案審理時所提出之被證一、被證二
      （即本案被證一），及於高院前案審理時始提出之上證一
      （即本案被證十），相互間已迥然有異，而難認定究係何
      者為是，且辯護人雖於本案仍主張被證十係同為中正商城
      店面之承租戶李炯坤，於承租時在新北市○○區○○路63
      號以手機拍攝者云云，然並未請求傳訊李炯坤以明實際拍
      攝者、拍攝日期、地點及圖樣內容有無經變造加工等情，
      本難逕認與事實相符，而證人徐啟清於本院本案審理時，
      則證稱：最早貼在我辦公室（即63號三角窗裡面）後面牆
      壁的圖是本案被證一，之後我辦公桌有移到隔壁間，才又
      貼上本案被證十。本案被證十是被告在騎樓圍牆已經砌起
      來之後才貼的云云，亦與辯護人所述情節不同，同難認定
      就此所辯可採。況黃碧莉、林妙玲於高院前案審理時，均
      一致證稱：現場沒有掛藍曬圖等語，另林妙玲於本院前案
      審理時，尚證稱：我沒有看過被證二這張圖，但是有另外
      1 張，這25間的位置有標出來，且有註明有人下訂金的位
      置，及要開什麼商店，但沒有標示法定騎樓的位置等語，
      尚與被告於本院前案審理時，自承：我在招租時有貼1 張
      圖在63號的牆壁，我沒有印象圖上是否標示法定騎樓文字
      等語相合，顯見被告縱有將圖說張貼於中正商城現場，同
      難認其上有註記法定騎樓之文字。另依被告及辯護人所言
      ，張貼該圖說之目的既僅係讓有意承租者知悉尚有哪些店
      面可供出租及其他店面將來之營業項目，然承租人如前述
      既應係以親眼所見之中正商城現場情狀，來評估可營業使
      用範圍暨衡量核算租金，證人徐啟清於本院本案審理時，
      復證稱：被告來上班以後，客人要租店面，就直接找被告
      談，只是因為被告有時候回公司沒有在現場，她有交代如
      果有過路客要詢問租店面的事情，要我先幫她回答一下，
      才會在本案被證十的圖說上寫明各店面是出租作何用途等
      情在卷，則黃碧莉、林妙玲與被告當面接洽出租事宜時，
      是否仍會前往察看該張圖說或察覺圖說上所註記之法定騎
      樓字樣，進而得以知悉承租範圍包含騎樓違建部分，亦非
      無疑，就此被告於本院前案審理時，同自承我沒有印象林
      妙玲是否有看那張圖，也不知道她父親是否有去看那張圖
      等語在卷，故縱如辯護人所指，本案被證十圖說有張貼於
      中正商城現場，亦無從推論黃碧莉、林妙玲於訂約時即知
      悉承租範圍包含法定騎樓違建部分，而尚難以此作對被告
      有利之認定。
（五）再被告、林志銘如前述均明知店面騎樓增建加蓋之目的是
      為求擴大使用空間以利出租，自應知所擴增之空間是否能
      合法長期使用，厥為影響承租人承租意願之重要交易事項
      ，核屬租賃契約重要之點，又依前揭違章建築認定通知書
      所示，該違建係屬實質違建，依法不得補辦建照執照手續
      ，一經民眾舉發或違章建築拆除大隊依職權進行勘查認定
      ，只有停工拆除一途並無任何補救措施，要與辯護人所舉
      單純出租他人之物或查封物，皆僅屬債務主觀給付不能之
      情形迥異，被告於訂約時自有誠實告知告訴人之義務，詎
      被告仍故意隱瞞此事，甚且以撕去拆除公告等積極作為防
      免承租人得悉該情，自已構成行使詐術要件及具有不法所
      有意圖無訛。而林妙玲、黃碧莉於高院前案另均證稱：若
      簽約當時有人告知承租範圍包含違建部分，渠等絕不敢承
      租等語，林妙玲更進一步證稱：承租時有二十幾坪，但實
      際上扣除騎樓違建部分只有不到10坪，倘若自始即知，根
      本不可能用7 萬5 千元承租，也不可能花一百多萬元裝潢
      開餐廳等語明確，核本案租賃期間長達2 年，且前揭中正
      商城房屋租賃契約內容全未提及黃碧莉、林妙玲所承租之
      建物使用範圍，實包含法定騎樓之增建加蓋部分，亦未載
      明現場增加面積空間部分，倘遇相關單位認定屬違建而拆
      除時，後續應如何處理之條款，益徵被告係刻意迴避讓承
      租人知曉所承租之建物，實包含騎樓違法增建加蓋部分之
      情，而以一般社會經驗觀之，黃碧莉、林妙玲於締約之前
      或締約之際若能知悉所承租之店面近一半面積為違章建築
      ，有隨時遭拆除無法繼續利用之風險，渠等焉有可能願以
      相同之租金長期承租該等店面？甚至花費鉅資就全部空間
      皆進行裝潢？可認黃碧莉、林妙玲確因被告故意不法隱瞞
      承租範圍包含騎樓違建之重要交易事項，使渠等陷於錯誤
      ，而簽立對價失衡之契約，致生損失甚明。
（六）綜上所述，被告及辯護人所辯顯均係畏罪卸責或迴護之詞
      ，皆委無可採。本案事證明確，被告犯行洵堪認定，應依
      法論科。
三、核被告黃清慧詐欺告訴人黃碧莉、林妙玲之行為，均係犯刑
    法第339 條第1 項之詐欺取財罪。被告與林志銘就前揭詐欺
    取財犯行，彼此間均有犯意聯絡及行為分擔，皆應論以共同
    正犯。又被告先後所為2 次詐欺取財罪間，於時間上可明白
    區辨，且被害法益互不相同，足認其犯意各別，應予分論併
    罰。爰審酌被告前無刑案前科紀錄之素行狀況，有臺灣高等
    法院被告前案紀錄表1 份在卷可參，暨其犯罪動機、手段、
    與林志銘間分工參與程度、詐騙告訴人等之金額及犯後態度
    等一切情狀，分別量處如主文所示之刑，並定其應執行之刑
    ，及均諭知如易科罰金之折算標準，以資懲儆。
據上論斷，應依刑事訴訟法第299 條第1 項前段，刑法第28條、
第339 條第1 項、第41條第1 項前段、第51條第5 款，刑法施行
法第1 條之1 ，判決如主文。
本案經檢察官王家春到庭執行職務。
中    華    民    國   100    年    1     月    12    日
                刑事第七庭  審判長法  官  彭 全 曄
                                  法  官  楊 筑 婷
                                  法  官  張 兆 光
上列正本證明與原本無異。
如不服本判決，應於判決送達後10日內敘明上訴理由，向本院提
出上訴狀 (應附繕本) ，上訴於臺灣高等法院。其未敘述上訴理
由者，應於上訴期間屆滿後20日內向本院補提理由書「切勿逕送
上級法院」。
                                  書記官  曹 秋 冬
中    華    民    國   100    年    1     月    13    日
附錄本案論罪科刑法條：
刑法第339 條第1 項
意圖為自己或第三人不法之所有，以詐術使人將本人或第三人之
物交付者，處5 年以下有期徒刑、拘役或科或併科1 千元以下罰
金。
附表：
┌─────┬────┬───┬────┬─────────┐
│支票票號  │發票日  │發票人│面額（新│付款人            │
│          │        │      │臺幣）  │                  │
├─────┼────┼───┼────┼─────────┤
│SSA0000000│97年4 月│林妙玲│17萬5 千│上海商業儲蓄銀行松│
│          │5 日    │      │元      │山分行（已兌現）  │
└─────┴────┴───┴────┴─────────┘